【裁判字號】    99,簡上,452
【裁判日期】    991202
【裁判案由】    政府採購法
【裁判全文】
臺灣高雄地方法院刑事判決             99年度簡上字第452號
上  訴  人  台灣高雄地方法院檢察署檢察官
被      告  廖武雄
            吳獻惠
上列上訴人因被告等違反政府採購法案件，不服本院高雄簡易庭
99年度審簡字第1781號中華民國99年7 月13日第一審簡易判決（
臺灣高雄地方法院檢察署檢察官提起公訴案號：98年度偵字第23
760 號、99年度偵字第1812號）提起上訴，本院管轄之第二審合
議庭判決如下：
    主  文
上訴駁回。
    理  由
一、本案經本院審理結果，認第一審判決認事用法及量刑均無不
    當，茲引用第一審判決書記載之事實、證據及理由（如附件
    ）。
二、上訴理由認本件：（一）被告廖武雄所涉係3 年以下有期徒
    刑之罪，且其於調查時及偵查中均矢口否認犯行，犯後態度
    不佳，並無悔意，豈有於審理時自白，即認其事後坦承犯行
    ，深具悔意，此顯與事實有違，且未審酌調查時及偵查中之
    犯後態度，是此部分量刑理由，尚有未洽，復據此作為宣告
    緩刑，亦顯不妥，又被告廖武雄前因違反政府採購法案件，
    於95年12月25日以95年度訴字第348 號判處：「廖武雄共同
    連續意圖影響決標價格及獲取不當利益，而以協議之合意，
    使廠商不為價格之競爭，處有期徒刑7 月，緩刑2 年，並向
    財團法人高雄市私立紅十字會育幼中心支付新台幣5 萬元之
    金額。」然本件竟僅判處有期徒刑6 月，減為有期徒刑3 月
    ，並緩刑2 年。足見被告廖武雄前即因違反政府採購法案件
    判處有期徒刑7 月，本件竟僅判處6 月，豈有後案且係第2
    次因同法之案件，竟量刑比前案輕之理況其所犯係其所犯係
    3 年以下有期徒刑之罪，本件係被告廖武雄所涉第2 件違反
    政府採購法案件，其中間刑度為1 年6 月，自應由中間刑度
    為審酌，豈有2 犯竟僅量處有期徒刑6 月之理！其量刑顯然
    不當。又前案業已判處緩刑，本件竟復以上開事後坦承犯行
    ，深具悔意之與事實不符之理由，再宣告緩刑，其緩刑顯有
    不當。再者，前案尚有並向財團法人高雄市私立紅十字會育
    幼中心支付新台幣伍萬元之金額。本件2 犯竟僅予緩刑，完
    全附未有任何條件，豈有後案判決比前案更輕之理！綜上所
    述，原審判決不當之處甚明，請量處適當之刑，並不予緩刑
    ；（二）被告吳獻惠犯後於偵查中即坦承犯行，其犯後態度
    尚屬良好，惟本件係其欲投標所致，是原審量處有期徒刑6
    月尚屬過輕，且宣告緩刑復未附任何條件，亦屬不當，請量
    處適當之刑。
三、按法官於有罪判決中，究應如何量處罪刑，為實體法賦予審
    理法官裁量之刑罰權事項，法官行使此項裁量權，自得依據
    個案情節，參諸刑法第57條所定各款犯罪情狀之規定，於該
    法定刑度範圍內，基於合義務性之裁量，量處被告罪刑，此
    項量刑之裁量權，乃憲法所保障法官獨立審判之核心，如非
    有裁量逾越或裁量濫用之明顯違法情事，自不得擅加指摘其
    違法或不當，即使上級法院對下級法院裁量權之審查，亦應
    同此標準，此不僅在保障法官不受任何制度外之不當干涉，
    更保障法官不受制度內的異質干涉，此方符憲法第80條所宣
    示獨立審判之真義；易言之量刑輕重係屬事實審法院得依職
    權自由裁量之事項，苟已斟酌刑法第57條各款所列情狀而未
    逾越法定刑度，不得遽指為違法（最高法院72年臺上字第66
    96號、75年臺上字第7033號判例可資參照），又在同一犯罪
    事實與情節，如別無其他加重或減輕之原因，下級審量定之
    刑，亦無過重或失輕之不當情形，則上級審法院對下級審法
    院之職權行使，原則上應予尊重（最高法院85年度臺上字第
    2446號判決可資參酌）；又關於刑之量定及緩刑之宣告，係
    實體法上賦予法院得為自由裁量之事項，倘其未有逾越法律
    所規定之範圍，或濫用其權限，即不得任意指摘為違法（最
    高法院75年台上字第7033號可供參照）。又法律賦予法官在
    具體個案對於量刑及緩刑之宣告與否有自由裁量之權限，乃
    因每一案件犯罪各種情況有異，故由法官審酌個別案件之情
    狀予以量刑並決定緩刑與否，並無後案之量刑輕重或諭知緩
    刑與否，應受前案拘束（如後案量刑不得輕於前案）之理。
    是本件原審認被告吳獻惠、廖武雄犯行明確，並審酌其等為
    使投標機關順利開標，避免流標，竟分別借用他人名義及容
    許他人借用本人名義參與投標，藉此虛增投標廠商數目，意
    圖影響招標之結果，破壞招標之公正、公平性，行為實不足
    取，惟考量其犯後均坦承犯行，及其犯罪之動機、目的、手
    段、所生危害、智識程度等一切情狀，依政府採購法第87條
    第5 項、刑法第2 條第1 項前段、第11條前段、第74條第1
    項第1 款，行為時之刑法第41條第1 項前段，刑法施行法第
    1 條之1 之規定，分別量處有期徒刑6 月，如易科罰金，均
    以銀元300 元即新台幣900 元折算1日 ，並分別減為有期徒
    刑3 月，如易科罰金，均以銀元300 元即新台幣900 元折算
    1 日，同時並宣告均緩刑2 年，其認事用法並無違誤，量刑
    亦屬妥適。綜上，本件上訴人上訴意旨猶執前詞指摘原審量
    刑過輕，緩刑不當，為無理由，應予駁回。
據上論斷，應依刑事訴訟法第455 條之1 第3 項、第273 條之1
第1 項、第373 條、第368 條，判決如主文。
中    華    民    國    99    年    12    月    2     日
                  刑事第八庭    審判長法  官  王伯文
                                      法  官  陳俊宏
                                      法  官  林俊寬
以上正本證明與原本無異。
不得上訴。
中    華    民    國    99    年    12    月    2     日
                                      書記官  林香如
附件
臺灣高雄地方法院刑事簡易判決        99年度審簡字第1781號
公  訴  人  臺灣高雄地方法院檢察署檢察官
被      告  見興營造有限公司
                    統一編號：00000000號
                    設高雄市○○路61巷24號
兼上代表人  吳獻惠  男  48歲（民國○○年○○月○○日生）
                    身分證統一編號：Ｚ000000000號
                    住高雄市○○區○○路61巷24號
被      告  鋼德營造有限公司
                    統一編號：00000000號
                    設高雄市○○路693號5 樓之1
代  表  人  簡瑞榮  住同上
被      告  廖武雄  男  62歲（民國○○年○○月○日生）
                    身分證統一編號：Ｚ000000000號
                    住高雄縣林園鄉○○村○○○路179 號
上列被告因違反政府採購法案件，經檢察官提起公訴（98年度偵
字第23760 號、99年度偵字第1812號），本院認為宜以簡易判決
處刑（原案號：99年度審易字第832 號），爰不依通常程序，裁
定逕以簡易判決處刑如下：
    主  文
吳獻惠犯政府採購法第八十七條第五項前段之妨害投標罪，處有
期徒刑陸月，如易科罰金，以銀元佰元即新臺幣玖佰元折算壹
日，減為有期徒刑月，如易科罰金，以銀元佰元即新臺幣玖
佰元折算壹日。緩刑貳年。
見興營造有限公司，其代表人因執行業務犯政府採購法第八十七
條第五項前段之妨害投標罪，科罰金新臺幣貳拾萬元，減為罰金
新臺幣拾萬元。
廖武雄犯政府採購法第八十七條第五項後段之妨害投標罪，處有
期徒刑陸月，如易科罰金，以銀元佰元即新臺幣玖佰元折算壹
日，減為有期徒刑月，如易科罰金，以銀元佰元即新臺幣玖
佰元折算壹日。緩刑貳年。
鋼德營造有限公司，其實際負責人因執行業務犯政府採購法第八
十七條第五項後段之罪，科罰金新臺幣貳拾萬元，減為罰金新臺
幣拾萬元。
    事實及理由
一、本件犯罪事實及證據部分，除證據部分增列：「被告吳獻惠
    、廖武雄於本院之自白」外，其餘均引用檢察官起訴書之記
    載（詳如附件）。
二、被告行為後，刑法業於民國94年2 月2 日修正公佈，95年7
    月1 日起施行。按「行為後法律有變更者，適用行為時之法
    律，但行為後之法律有利於行為人者，適用最有利於行為人
    之法律」，修正後刑法第2 條第1 項定有明文。此條規定係
    規範行為後法律變更所生新舊法比較適用之準據法，本身尚
    無新舊法比較之問題，於新法施行後，應一律適用新法第2
    條第1 項之規定，為「從舊從輕」之比較，先予敘明。又修
    正前刑法第33條第5 款規定：「罰金：（銀元）1 元以上」
    ，而銀元與新臺幣間之折算，依現行法規所定貨幣單位折算
    新臺幣條例規定，以銀元1 元折算新臺幣3 元；修正後刑法
    第33條第5 款則規定：「罰金：新臺幣1,000 元以上，以百
    元計算之」；經比較修正前、後之規定，修正後刑法第33條
    第5 款所定罰金之最低數額，較之修正前提高，自以修正前
    刑法第33條第5 款規定有利於被告，是依現行刑法第2 條第
    1 項前段規定，本件應整體適用修正前刑法論罪科刑。
三、核被告吳獻惠所為，係犯政府採購法第87條第5 項前段之妨
    害投標罪；而被告廖武雄所為，則係犯政府採購法第87條第
    5 項後段之妨害投標罪。被告見興營造有限公司之代表人即
    被告吳獻惠因執行業務借用他人名義投標而犯上開政府採購
    法第87條第5 項前段之罪，又被告鋼德營造有限公司之實際
    負責人即被告廖武雄因執行業務而犯上開政府採購法第87條
    第5 項後段之罪，被告見興營造有限公司、鋼德營造有限公
    司均應依政府採購法第92條規定，科以同法第87條第5 項之
    罰金。
四、科刑部分：
    (一)本院審酌被告吳獻惠、廖武雄為使投標機關順利開標，避
      免流標，竟分別借用他人名義及允許他人借用本人名義參
      與投標，藉此虛增投標廠商數目，意圖影響招標之結果，
      破壞招標之公正、公平性，行為實不足取，惟考量被告2
      人犯後均坦承犯行，及其等犯罪之動機、目的、手段、所
      生危害、智識程度等一切情狀，分別量處如主文第1 項及
      第3 項所示之刑，並均依修正前刑法第41條第1 項前段規
      定，諭知如主文所示易科罰金之折算標準。又本件被告行
      為後，刑法易科罰金條文已有變更，修正前刑法第41條第
      1 項前段規定：「犯最重本刑為5 年以下有期徒刑以下之
      刑之罪，而受6 個月以下有期徒刑或拘役之宣告，因身體
      、教育、職業、家庭之關係或其他正當事由，執行顯有困
      難者，得以1 元以上3 元以下折算1 日，易科罰金。」，
      又易科罰金折算標準，依修正前罰金罰鍰提高標準條例第
      2 條前段（現已刪除）規定，就其原定數額提高為100 倍
      折算1 日，即以銀元3 百元（新台幣9 百元）折算為1 日
      。惟修正後刑法第41條第1 項前段則規定：「犯最重本刑
      為5 年以下有期徒刑以下之刑之罪，而受6 個月以下有期
      徒刑或拘役之宣告者，得以新台幣1 千元、2 千元或3 千
      元折算1 日，易科罰金。」比較修正前後之易科罰金折算
      標準，以修正後刑法之規定，未較有利於行為人，故依修
      正前刑法第41條第1 項前段規定諭知易科罰金之折算標準
      ，併予敘明。
    (二)被告見興營造有限公司及鋼德營造有限公司，因其等之代
      表人、實際負責人，有借用他人名義或證件投標，或容許
      他人借用本人名義或證件參加投標之行為，參酌前開犯行
      ，分別量處如主文第2 項、第4 項所示之刑。
    (三)又本案被告之犯罪時間均係在96年4 月24日以前，無中華
      民國96年罪犯減刑條例所列不予減刑之情形，應均依同條
      例第2 條第1 項第3 款之規定，減其上開宣告刑，並就被
      告吳獻惠、廖武雄部分均依修正前刑法第41條第1 項前段
      規定諭知易科罰金之折算標準，以資懲儆。
    (四)末查，被告吳獻惠、廖武雄前均未曾受有期徒刑以上刑之
      宣告（被告廖武雄前因違反政府採購法案件，經法院判處
      有期徒刑7 月、緩刑2 年確定，緩刑期滿，緩刑之宣告未
      經撤銷，刑之宣告失其效力），有臺灣高等法院被告前案
      紀錄表2 份在卷可稽，因一時失慮，偶罹刑典，事後已坦
      承犯行，深具悔意，經此次科刑教訓後，當能知所警惕，
      信無再犯之虞，本院因認暫不執行其刑為適當，爰均依刑
      法第74條第1 項第1 款規定，併予以宣告緩刑2 年，以啟
      自新（依照最高法院95年度第8 次刑事庭會議結論，緩刑
      直接適用裁判時法）。
五、依刑事訴訟法第449 條第2 項、第3 項、第454 條第2 項，
    政府採購法第87條第5 項、第92條，刑法第2 條第1 項前段
    、第11條前段、第74條第1 項第1 款，行為時之刑法第41條
    第1 項前段，刑法施行法第1 條之1 ，廢止前罰金罰鍰提高
    標準條例第2 條，現行法規所定貨幣單位折算新台幣條例第
    2 條，中華民國96年罪犯減刑條例第2 條第1 項第3 款、第
    7 條，逕以簡易判決處如主文所示之刑。
六、如不服本判決，得自收受送達之日起10日內，向本院提起上
    訴。
中    華    民    國    99    年    7     月    13    日
                  高雄簡易庭  法  官  楊佩蓉
以上正本證明與原本無異。
如不服本判決，應於判決送達之日起10日內向本院提出上訴書狀
。
中    華    民    國    99    年    7     月    13    日
                              書記官  陳蓉柔
附錄本判決論罪科刑法條：
政府採購法第87條第5 項
意圖影響採購結果或獲取不當利益，而借用他人名義或證件投標
者，處3 年以下有期徒刑，得併科新臺幣1 百萬元以下罰金。容
許他人借用本人名義或證件參加投標者，亦同。
政府採購法第92條
廠商之代表人、代理人、受雇人或其他從業人員，因執行業務犯
本法之罪者，除依該條規定處罰其行為人外，對該廠商亦科以該
條之罰金。
附件
臺灣高雄地方法院檢察署檢察官起訴書
                                      98年度偵字第23760號
                                      99年度偵字第1812號
     被      告  見興營造有限公司
                         設高雄市○○路61巷24號
                         統一編號：00000000號
     被告兼上一
     被告代表人  吳獻惠  男  48歲（民國○○年○○月○○日生）
                         住高雄市○○區○○路61巷24號
                         國民身分證統一編號：Ｚ000000000號
     被      告  鋼德營造有限公司
                         設高雄市○○路693號5樓之1
                         統一編號：00000000號
     代  表  人  簡瑞榮  住同上
     被      告  廖武雄  男  62歲（民國○○年○○月○日生）
                         住高雄縣林園鄉○○村○○○路179
                         號
                         國民身分證統一編號：Ｚ000000000號
 上列被告等因政府採購法案件，業經偵查終結，認應提起公訴，
 茲敘述犯罪事實、證據並所犯法條如下：
         犯罪事實
 一、吳獻惠係見興營造有限公司（下稱見興公司）之負責人；廖
     武雄係鋼德營造有限公司（下稱鋼德公司）之實際負責人兼
     總經理。緣於民國92年8月8日高雄縣林園鄉公所辦理「林園
     自行車道工程（統包）」工程案開標作業，吳獻惠為順利取
     得該採購案，竟基於意圖影響採購結果，借用他人名義投標
     之犯意，於92年8月5、6日間某日，至鋼德公司，要求不知
     情之鋼德公司會計廖惠英聯繫廖武雄後，吳獻惠即向廖武雄
     表示欲借用鋼德公司之名義投標，央請無意參與該標案之廖
     武雄配合以鋼德公司陪標，廖武雄則基於容許他人借用本人
     名義參加投標之犯意，應允容許吳獻惠借用鋼德公司名義投
     標後，隨即指示不知情之廖惠英將上開鋼德公司除投標金額
     部分空白外，其餘資料均已填妥之相關投標單資料，交予吳
     獻惠使用。吳獻惠經填載上開投標金額後，再指示不知情之
     李阿修及鄭勝安分別為見興公司及鋼德公司購買押標金面為
     各為30萬元之支票2張（票號各為BP0000000號、BP0000000
     號），持以參與上開標案之投標，嗣於92年8月8日由見興公
     司以562萬元得標。
 二、案經法務部調查局高雄縣調查站移送偵辦。
         證據並所犯法條
 一、證據及待證事實
 ┌───┬─────────┬─────────────┐
 │ 編號 │  證  據  名  稱  │      待  證  事  實      │
 ├───┼─────────┼─────────────┤
 │  一  │被告吳獻惠於調查時│證明全部犯罪事實。        │
 │      │及偵查中之供述    │                          │
 ├───┼─────────┼─────────────┤
 │  二  │被告廖武雄於調查時│1、證明被告廖武雄有應允容 │
 │      │及偵查中之供述    │   許吳獻惠借用鋼德公司投 │
 │      │                  │   標上開標案之事實。     │
 │      │                  │2、證明被告廖武雄有指示廖 │
 │      │                  │   惠英將相關投標資料交予 │
 │      │                  │   吳獻惠持以投標之事實。 │
 │      │                  │3、被告廖武雄雖坦承上開事 │
 │      │                  │   實，惟矢口否認有上開犯 │
 │      │                  │   行。                   │
 ├───┼─────────┼─────────────┤
 │  三  │證人廖惠英於調查時│證明全部犯罪事實。        │
 │      │及偵查中之證述    │                          │
 ├───┼─────────┼─────────────┤
 │  四  │高雄縣林園鄉公所辦│證明全部犯罪事實。        │
 │      │理「高雄縣林園鄉自│                          │
 │      │行車道工程（統包）│                          │
 │      │」工程案公告資料、│                          │
 │      │見興公司、鋼德公司│                          │
 │      │工程標單、押標金支│                          │
 │      │票影本各1份       │                          │
 └───┴─────────┴─────────────┘
 二、核被告吳獻惠所為，所犯係違反政府採購法第87條第5項前
     段借用他人名義及證件投標罪嫌；被告廖武雄則係犯政府採
     購法第87條第5項後段之容許他人借用本人名義參加投標罪
     嫌；被告見興公司之負責人吳獻惠、鋼德公司之從業人員廖
     武雄，各因執行業務而犯政府採購法第87條第5項後段、同
     條前段之罪，被告見興公司、鋼德公司應依同法第92條規定
     處罰。
 三、爰依刑事訴訟法第251條第1項提起公訴。
     此    致
 臺灣高雄地方法院
 中    華    民    國    99    年    1     月    15    日
                               檢察官  劉  河  山
 上正本證明與原本無異
 中    華    民    國    99    年    1     月    25    日
                               書記官
 所犯法條
 政府採購法第87條
 （強迫投標廠商違反本意之處罰）
 意圖使廠商不為投標、違反其本意投標，或使得標廠商放棄得標
 、得標後轉包或分包，而施強暴、脅迫、藥劑或催眠術者，處1
 年以上7年以下有期徒刑，得併科新臺幣3百萬元以下罰金。
 犯前項之罪，因而致人於死者，處無期徒刑或7年以上有期徒刑
 ；致重傷者，處3年以上10年以下有期徒刑，各得併科新臺幣3百
 萬元以下罰金。
 以詐術或其他非法之方法，使廠商無法投標或開標發生不正確結
 果者，處5年以下有期徒刑，得併科新臺幣1百萬元以下罰金。
 意圖影響決標價格或獲取不當利益，而以契約、協定或其他方式
 之合意，使廠商不為投標或不為價格之競爭者，處6月以上5年以
 下有期徒刑，得併科新臺幣1百萬元以下罰金。
 意圖影響採購結果或獲取不當利益，而借用他人名義或證件投標
 者，處3年以下有期徒刑，得併科新臺幣1百萬元以下罰金。容許
 他人借用本人名義或證件參加投標者，亦同。
 第 1 項、第 3 項及第 4 項之未遂犯罰之。
 政府採購法第92條
 （廠商之代理人等違反本法，廠商亦科罰金）
 廠商之代表人、代理人、受僱人或其他從業人員，因執行業務犯
 本法之罪者，除依該條規定處罰其行為人外，對該廠商亦科以該
 條之罰金。

司法院資訊處製作；財團法人民間司法改革基金會備份。
